臺灣臺中地方法院民事判決　　　　　　 99年度家訴字第253號
原　　　告　丙○○
法定代理人　己○○
訴訟代理人　蔡本勇律師
被　　　告　庚○○
　　　　　　甲○○
　　　　　　丁○○
　　　　　　戊○○
　　　　　　乙○○
上列當事人間請求確認親子關係存在事件，經本院於一百年九月
廿六日言詞辯論終結，判決如下：
    主      文
確認原告與已故癸○○（男、民國000年0月0日生、國民身
分證統一編號：Ｚ000000000號、九十八年十二月二十
二日死亡）間之親子關係存在。
訴訟費用由被告負擔。
    事實及理由
甲、程序部分：
一、被告庚○○、甲○○、丁○○、戊○○、乙○○均受合法通
    知，無正當理由，分別未於言詞辯論期日（被告甲○○、丁○○、戊○○、乙○○部分）、最後言詞辯論期日（被告庚○○部分）到場，核無民事訴訟法第三百八十六條各款所列
    情形，爰依原告之聲請，由其一造辯論而為判決。
二、民事訴訟法第二百四十七條所謂即受確認判決之法律上利益
    ，係指因法律關係之存否不明確，致原告在私法上之地位有
    受侵害之危險，而此項危險得以對於被告之確認判決除去之
    者而言，故確認法律關係成立或不成立之訴，苟具備前開要
    件，即得謂有即受確認判決之法律上利益（最高法院四二年
    度臺上字第一０三一號判例參照）。而原告主張其非壬○○
    之婚生子女，而係被告之被繼承人癸○○所生，且經被告之
    被繼承人癸○○撫育，則依民法第一千零六十五條第一項之
    規定，依法視為婚生子女，但因癸○○之繼承人即被告否認
    原告為癸○○之子女，是以原告私法上權利義務存否即不明
    確，此等法律關係有無即有不安之狀態，並得以確認判決除
    去，原告應有即受確認判決之法律上利益，而得起訴請求確
    認。
乙、實體部分：
壹、原告主張：原告之生母己○○前與被告之被繼承人癸○○同
    居在大陸地區深圳市，並於民國000年0月00日生下原
    告，原告自幼即居住在生母己○○與癸○○同居處，並由癸○○扶養。嗣原告於八十三年間至香港地區依親，並合法取
    得香港身分證後，前往英國學校就讀，期間癸○○每年皆提
    供原告及生母己○○生活扶養費用，約港幣五十萬元至一百
    萬元。因原告之生母己○○業於八十年十月四日與訴外人香
    港居民壬○○結婚，致原告戶籍上之父親欄記載為壬○○，
    然原告實為癸○○之非婚生子女，此亦為被告庚○○及癸○○之母所明知。而癸○○於九十八年十二月廿二日死亡後，
    被告等未與原告協商處理有關繼承事宜，即辦妥台灣地區之
    繼承登記手續，已否認原告為繼承人，爰起訴請求確認原告
    與被告之被繼承人癸○○之親子關係存在等語。並聲明：如
    主文第一項所示。
貳、被告方面：
一、被告庚○○部分：原告出生時應為香港人，原告生母己○○
    為中國人、己○○之夫為香港人，適用香港或大陸地區之法
    律後原告是否已為婚生子女，應先予查明。否認原告為癸○○之親生子女，被告不知癸○○每年提供原告生活扶養費用
    ，原告提出之帳戶資料、照片及書信，無法證明原告為癸○○之親生子女。再者，原告與壬○○之親子關係未經訴訟認
    定不存在時，應無理由提起本件訴訟等語資為抗辯，並聲明
    ：求為判決駁回原告之訴。
二、被告甲○○、丁○○、戊○○、乙○○均未於言詞辯論期日
    到場，亦未提出書狀作何聲明或陳述。
參、得心證之理由：
一、原告之生母即大陸籍女子己○○於民國八十年十月四日與香
    港居民壬○○結婚後，於八十一年二月十六日在大陸地區產
    下原告，嗣原告及己○○取得香港身份證，己○○與壬○○
    於八十五年六月二十一日離婚，原告戶籍上父親欄雖記載為
    壬○○，然壬○○並非原告之生父等情，業據原告提出深圳
    市人民醫院出生證明、原告之護照、香港永久性居民身份證
    、登記事項證明書、香港法院判決書、親子鑑定報告、聲明
    書等件為證，堪信為真。
二、按民事事件涉及香港或澳門者，類推適用涉外民事法律適用
    法，香港澳門關係條例第三十八條前段定有明文。次按涉外
    民事，在本法修正施行前發生者，不適用本法修正施行後之
    規定。但其法律效果於本法修正施行後始發生者，就該部分
    之法律效果，適用本法修正施行後之規定，亦為涉外民事法
    律適用法第六十二條所明定。本件原因法律事實發生在涉外
    民事法律適用法一百年五月二十六日修正施行前，且無系爭
    法律效果發生在修正施行後之情形，應適用修正施行前涉外
    民事法律適用法之規定。修正前之涉外民事法律適用法第十
    六條第一項前段、第十七條分別規定：子女之身分，依出生
    時其母之夫之本國法；非婚生子女認領之成立要件，依各該
    認領人被認領人認領時之本國法。認領之效力，依認領人之
    本國法。
（一）本件原告出生時，其母之夫壬○○為香港人民，原告身分
      之認定，自應依香港法律之規定，而依香港法例第四百二
      十九章父母與子女條例第五條規定「(1)任何男子在下列情
      況下須被推定為一名子女的父親：(a)若他曾與該子女的
      母親結婚，而憑藉該婚姻產生一項法律推定，推定該子女
      為該男子的婚生子女；或(b)除第10(3)條另有規定外，凡
      無其他男子根據(a)段被推定為該子女的父親，而在本條
      生效日期後，他在生死登記官根據任何條例而備存的出生
      登記冊內，獲登記為該子女的父親。(2)根據(1)款所作出的
      推定，在證明並非如此的可能性較高時，可予推翻」。是
      以，原告雖受推定為壬○○之婚生子女，然可舉證推翻，
      而觀諸原告提出之上開親子鑑定報告，可知原告與壬○○
      確無血緣關係而非壬○○之婚生子女。又依卷附聲明書二
      分內容觀之，原告與壬○○均依法作出聲明，表示彼此間
      無血緣關係及互不繼承、扶養等情，則依前開香港法律規
      定，原告雖依法被推定為壬○○之婚生子女，但上開證據
      應可為反證而推翻此認定，原告主張伊非壬○○之婚生子
      女應可採信。香港法律並無必須起訴否認婚生推定之規定
      （參卷附香港父母與子女條例第429章第6條（8）），被
      告庚○○辯稱：原告與壬○○之親子關係未經訴訟認定不
      存在時，應無理由提起本件訴訟云云，尚屬無據。
（二）本件原告為香港人民，被告之被繼承人癸○○為中華民國
      人民，而香港法律並無認領之相關規定，故本件應適用認
      領人即癸○○認領時之本國法即中華民國法律，即本件認
      領之準據法應適用中華民國法律，先予敘明。
三、按非婚生子女經生父認領者，視為婚生子女，其經生父撫育
    者，視為認領，民法第一千零六十五條第一項定有明文。另
    按當事人於勘驗時無正當理由仍不為協力者，法院得審酌情
    形，認他造關於該文書之主張或依該文書應證之事實為真實
    。前項情形，於裁判前應令當事人有辯論之機會，亦為民事
    訴訟法第三百六十七條、第三百四十五條所規定。原告主張
    癸○○為其生父，及其經癸○○撫育之事實，業據其提出提
    款卡、銀行帳戶資料、匯款通知書、癸○○與己○○及原告
    之日常生活照片等為證，並聲請訊問證人辛○○。被告庚○○對前開證物並未爭執，僅稱：無法以該證物證明原告為被
    繼承人癸○○之親生子女。本院經審視該照片，原告自嬰幼
    兒時期即與癸○○同處一室，並由癸○○抱在懷裡，幼兒時
    期並與癸○○之長輩在家門口合影，兒童時期並與其母及癸○○拍全家福照片，足徵原告與癸○○應有類似父子之情誼
    ，且其面容亦有神似之處。而再依原告之母與癸○○之照片
    時間與原告之母與壬○○結婚時間比對，原告之母是於民國
    八十年十月四日結婚，而於000年0月00日生下原告，
    即結婚後四個月即生產，壬○○對原告之母懷孕之事自不可
    能全然不知，而依原告所提原告之母與癸○○於八十年九月
    廿九日（即與壬○○結婚前五日）尚快樂出遊之照片，亦與
    一般結婚之人之常情不合。並參照癸○○之入出境查詢結果
    顯示，癸○○於七十九年間幾乎每個月均有出境紀錄，八十
    年、八十一年間並且一個月有半個月出境。且癸○○與原告
    之母、原告合照之時間均為其出境之時間，應堪信原告極可
    能為癸○○之親生子。且經證人辛○○到庭具結證稱：「我
    認識癸○○、己○○等二人，我跟癸○○是生意夥伴，他們
    曾經住過我大陸的房子，因為他們公司剛成立，宿舍比較小
    ，癸○○剛開始住在深圳很不方便，所以住在我那裡，是在
    民國79年11月住的，住到80年9月份左右。知道他們兩個人
    的關係，有同居在一起，知道他們有生下小孩子丙○○，是
    男的。生下小孩子丙○○時，大概民國00年0 月左右。癸○○有認小孩子丙○○為他的親生子女」等語（見本院一百年
    九月廿六日言詞辯論筆錄），足徵原告之生母與被告之被繼
    承人癸○○於原告受胎期間有同居之事實，堪認被告之被繼
    承人癸○○為原告之生父。另本院因原告聲請，多次通知並
    裁定命被告應協力為親子血緣鑑定，惟被告無正當理由而均
    未作親子血緣鑑定，被告庚○○雖曾委任律師到庭並閱卷，
    惟嗣後即拒不到庭並拒提出其與子女之血緣鑑定報告，以供
    本院比對，作為原告是否與癸○○有親子關係鑑定之參考，
    則本院參酌上開資料，認原告所辯，並不足採，原告此部分
    主張，堪信為真。
四、末按原告應有即受確認判決之法律上利益，而得起訴請求確
    認，已如前述。再依民法第一千零六十七條第二項之規定，
    非婚生子女得於生父死亡後，檢具事實對生父之繼承人提起
    強制認領之訴，則舉重以明輕，對於生父生前已為認領或有
    撫育而視為認領之非婚生子女，更不應剝奪其對生父之繼承
    人提起之確認之訴之權利，以維非婚生子女之權益及血統之
    真實。本件原告主張已有經生父撫育而有視為認領之情，其
    檢具事實對生父之繼承人訴請確認其與癸○○之親子關係存
    在，雖因癸○○已死亡而為確認過去之法律關係，惟以民法
    第一千零六十七條第二項開放死後認領之意旨，即有認親子
    關係於生父死亡後仍因對非婚生子女之重要性，而有罹清使
    非婚生子女取得子女身分之必要，而不因生父死亡或無繼承
    人而有異，其保護未成年人取得婚生子女身分之色彩濃厚，
    故於本案情形，由保護原告取得親生子女身分之角度考慮，
    例外於此情形，應承認有確認過去之法律關係之必要，而應
    予准許。從而原告提起本訴，請求確認原告與癸○○間之親
    子關係存在，為有理由，應予准許。
肆、訴訟費用負擔之依據：民事訴訟法七十八條、第八十五條第
    一項。
中　　華　　民　　國　100　　年　　9　　月　  　29　  日
                    家事法庭  法  官  王靜秋
以上正本係照原本作成。
如對本判決上訴，須於判決送達後二十日內向本院提出上訴狀（
須附繕本）。
如委任律師提起上訴者，應一併繳納上訴審裁判費。
中　　華　　民　　國　100　　年　　9　　月　  　29　  日
                              書記官  蔡秀貞
